【裁判字號】    89,上易,1928
【裁判日期】    890615
【裁判案由】    詐欺
【裁判全文】
台灣高等法院台中分院刑事判決              民國八十九年度上易字第一九二八號
    上  訴  人  台灣彰化地方法院檢察署檢察官
    被      告  丙○○
    選任辯護人  鄭秀珠
    被      告  乙○○
右上訴人因被告詐欺案件，不服台灣彰化地方法院中華民國八十九年六月十五日第一
審判決（民國八十八年度易字第一四五號，起訴案號：台灣彰化地方法院檢察署八
十八年度偵字第三二四九號），提起上訴，本院判決如左：
    主      文
上訴駁回。
    理      由
一、公訴意旨略以：被告丙○○與乙○○明知座落彰化縣田中鎮○○段四三地號、
    地目田、面積一‧三九九六公頃之土地，為丙○○與他人共有，應有部分一四五
    五九分之一四六一，該土地未訂立分管契約，且上建有二幢建物，係非法使用，
    無法辦理土地過戶，竟共同意圖為自己不法之所有，向告訴人丁○○與戊○○詐
    稱該土地係丙○○在從事耕作，致丁○○與戊○○陷於錯誤，與丙○○簽訂買賣
    契約，以新台幣（以下同）二千二百五十一萬六千元購買上開應有部分，並分別
    於八十七年三月十一日及同月十七日給付二百二十萬元及八百萬元，嗣因無法請
    領得自耕能力證明書以辦理過戶，始知受騙，因認被告二人共同犯刑法第三百
    三十九條第一項詐欺取財罪。
二、公訴人認被告丙○○、乙○○有右開犯行，係以告訴人丁○○與戊○○之指訴
    、證人蔡正恩與林文新之證述、彰化縣田中鎮公所與二水鄉公所函影本及錄音帶
    譯文為其論據。訊據被告丙○○、乙○○均坦承將丙○○右揭土地之應有部分賣
    予告訴人，並已收受一千零二十萬元，惟否認有詐欺犯行，辯稱：有次仲介蔡正
    恩到我們家，丙○○請蔡正恩幫忙介紹買主，丙○○未帶蔡正恩到土地現場看，
    因蔡正恩說他對土地很熟，僅口頭向蔡正恩表明土地位置，由蔡正恩自己去看，
    有向蔡正恩說土地兩側有水溝，水溝範圍內皆為共有土地，土地上有二棟建物；
    亦未帶告訴人去看土地，是蔡正恩帶告訴人去看的，後來過約十多天，蔡正恩就
    帶告訴人到我們家說要買土地，就到代書林文新處簽約。
三、按刑法第三百三十九條詐欺罪之成立，以行為人主觀上基於不法所有之意圖而施
    用詐術，致使被害人因受詐術之誤導進而為財物之交付或處分財產，使行為人獲
    取財物或財產上之利益為其成立要件，倘若行為人主觀上並無不法意圖，或行為
    人客觀上無施用詐術之行為，或被害人並未因行為人之施用詐術而受誤導，或被
    害人並非因受誤導而處分其財物者，均不得遽以該罪相繩。
四、經查：
    (一)本件告訴人購買被告丙○○與人共有土地之應有部分，係由證人蔡正恩仲介，
      在簽約前僅因被告欲瞭解買受人之背景，而於簽約當天早上在被告住處與被告
      見過一面而已，之前蔡正恩帶告訴人去看過土地，告訴人發現一部分土地種菜
      ，一部分有房屋，但蔡正恩說地界不包括房屋，業據告訴人於偵審中供明（見
      偵查卷第二八頁反面及原審八十八年十二月二日及八十九年三月三十日訊問筆
      錄），可知告訴人在簽約之前並未與被告詳談土地情況，其對土地之瞭解係透
      過蔡正恩，而查蔡正恩於偵查中證稱：我到被告家坐，被告提到有一筆共有土
      地，八個人共有，以前要做土雞城，但有共有人不蓋章，被告有帶我去看土地
      並指明土地界址，但未說上面的房屋也包括在內等語（見偵查卷第三六頁反面
      至第三七頁），於原審審理中證稱：有次我到被告家坐，被告說土地有貸款想
      要賣，要我介紹買主，我請被告帶我去看界址，被告說東、北側為蓋有綠色布
      田埂，西、南側到房屋旁，被告耕作範圍在此，過了幾天，我帶戊○○去看土
      地，對戊○○說東至綠色布田埂，西到房屋，這塊丙○○耕作的土地要出售等
      語（見原審八十八年十二月二日及八十九年五月十日訊問筆錄、八十八年十二
      月十日勘驗筆錄），依蔡正恩所證，足見其應知被告所賣者為共有土地，且應
      知被告向其所言出售之土地東、北側至綠色布田埂，西、南側到房屋，乃指其
      在未訂分管契約下，被告實際上在共有土地所使用之範圍，而徵之民間常情，
      共有土地未訂分管契約，各共有人按其應有部分比例各使用一定範圍之土地，
      乃普遍之情形，且買賣未分管未分割之共有土地之應有部分，通常即係就該共
      有人實際使用耕作的範圍來買賣，是本件被告向蔡正恩指其出售之土地東、北
      側至綠色布田埂，西、南側到房屋，對他共有人在其自己使用範圍內所建之房
      屋，表示不包括在買賣範圍內，與社會常情相符，要難認係故意對蔡正恩隱瞞
      出售土地上有共有人所建房屋之情，藉以詐騙買受土地之告訴人。
    (二)又買賣土地時，被告有申請地籍圖經由蔡正恩交給戊○○，戊○○再交與其委
      託辦理買賣手續且係地政事務所測量員出身之代書林文新，而蔡正恩帶戊○○
      看過買賣之土地後，戊○○再帶丁○○及林文新前往查看，並請林文新去鑑界
      ，林文新向戊○○、丁○○表示土地沒問題，戊○○與丁○○始與被告簽訂買
      賣契約，而契約所附地籍圖標出買賣土地之所在並載有「丙○○所出售位置」
      等字，係林文新所繪載，且告訴人於購買土地時亦知土地係共有的，業據蔡正
      恩、林文新於偵審中證述（見偵查卷第五一頁，及原審八十八年十二月二日訊
      問筆錄）及戊○○、丁○○於偵審中指訴（見偵查卷第二九頁反面，及原審八
      十八年十二月二日訊問筆）明確，並有載明買賣丙○○應有部分之不動產買賣
      契約書在卷可稽，告訴人於買賣時已取得地籍圖，並於簽約前事先與林文新前
      往查看土地現場，而觀之卷附地籍圖已明顯標示出該共有土地東、西、北邊均
      有水利地，而土地現況，其東、北兩側水利地仍有水流，僅西側之水利地北半
      部被佔用做成水泥田埂，南半部靠馬路（復興路）部分為乾水溝，而被告所耕
      作土地西側之房屋係在水泥田埂與乾水溝內側（東側），東側綠色布田埂界址
      右邊至水利地間，仍有其他共有人之耕作土地，業經原審法院二次勘驗屬實，
      製有勘驗筆錄及相片附卷可按，則依憑林文新之測量經驗，就地籍圖與其在地
      籍圖上所繪載情形及土地現場狀況，應知被告丙○○實際使用之土地旁（西側
      ）之房屋應在共有土地範圍內，被告何能欺瞞告訴人，且既係被告先將地籍圖
      提供與告訴人查看核對，亦可知其應無隱瞞詐騙之意。
    (三)再者，被告於告訴人委託林文新申請自耕能力證明書，因土地上有非法使用之
      房屋，需補提全體共有人之分管契約書而遭駁回時，被告帶告訴人至共有人處
      辦理分管契約蓋章，共有人中有二人不同意蓋章，業經告訴人丁○○於偵查中
      供明（見偵查卷第五一頁反面），並有證人林文新所提分管現況圖（即共有人
      實際使用現況圖）在卷足憑，而被告已獲益一千多萬元，若有詐欺之意，何需
      再積極奔走以取得分管契約順利辦理過戶，可見被告確有意將土地過戶予告訴
      人，並無詐欺意思。
    (四)至於彰化縣田中鎮公所與二水鄉公所函影本，僅足證明被告丙○○所共有土地
      上有非法之房屋，尚不足證明被告有詐欺犯意，而告訴人所提錄音帶譯文，並
      無錄音帶供勘驗比對，亦難認有證據能力。
    此外復查無其他積極證據足資證明被告有何詐欺犯行，被告犯罪尚屬不能證明，
    自應為無罪之諭知。原審以證據不足為由，諭知被告二人無罪，並無不合，檢察
    官仍執前詞，提起上訴，為無理由，應予駁回。
五、據上論斷，應依刑事訴訟法第三百六十八條，判決如主文。
本案經檢察官甲○○到庭執行職務。
中      華      民      國    八十九      年      十      月    四      日
                              台灣高等法院台中分院刑事第八庭
                                    審判長法  官  羅  得  村
                                          法  官  古  金  男
                                          法  官  林  輝  煌
右正本證明與原本無異。
不得上訴。
                                          書記官  劉  恒  宏
中      華      民      國    八十九      年      十      月    五      日
                                                                        Ｋ


司法院資訊處製作；財團法人民間司法改革基金會備份。
